【裁判字號】    91,上,260
【裁判日期】    920107
【裁判案由】    拆除地上物等
【裁判全文】
臺灣高等法院臺中分院民事判決  九十一年度上字第二六○號
      上  訴  人  乙○○
      訴訟代理人  丁○○
                  甲○○
      被  上訴人  臺中市政府
      法定代理人  丙○○
右當事人間請求拆除地上物等事件，上訴人對於中華民國九十一年六月二十五日臺灣
臺中地方法院九十年度訴字第三九五九號第一審判決提起上訴，本院判決如左：
    主    文
上訴駁回。
第二審訴訟費用由上訴人負擔。
    事    實
甲、上訴人方面：
一、聲明：求為判決：(一)原判決廢棄。(二)被上訴人應將坐落台中市○區○○○段一○
    八五號、面積一五○平方公尺土地上柏油路面拆除，並將土地交還上訴人。(三)本
    件願供擔保，請准宣告假執行。(四)第一、二審裁判費均由被上訴人負擔。
二、陳述：除與原判決記載相同者，茲引用之外，補稱：
    (一)如附圖所示（Ａ）部分、面積○．○一二九公頃之土地部分，原係公眾由光明
      六巷（現改為崇倫街），該巷道邊之商業用地計有一○八五、一○八八之二、
      一○八九之二、一○九○之二、一○九一之二、一○九二之二、一○九四之二
      、一○九五之二、一○九六之二計十筆，有證人陳逸真作證，該證人持有一○
      八九之二等九筆，是六米路邊與一○八五鄰地同是富山集團吳錦良之土地，為
      商業區，該地民國（下同）八十一年時屬種菜及什草叢生，但於九十一年證人
      陳逸真查封時發現柳川西路與六米道路入口忽然加舖柏油，變為整齊，可證被
      上訴人於八十一年間擅自加舖柏油違法侵占使用，此由地籍圖佐證。
    (二)系爭台中市○區○○○段土地一○八五地號是六米路邊之商業地，該六米道既
      已開發並舖柏油，並釘有中心樁，該六米路邊並非既成道路並無地役權存在，
      有都市○○○○○街道路口寬度證明及台中市都市計劃土地使用分區證明書。
    (三)八十一年十一月二十五日申請地上權設定登記：地上權人許邱幸住在台中縣大
      里市○○路○段六十九之一號，可傳作證，當時種菜及什草叢生非道路。
    (四)台中市養護課提出航照圖，非證明用，上訴人否認其真正，請傳航照圖之主辦
      單位說明其目的，因該航照圖不能證明一○八五為道路地，且與地籍圖不符。
    (五)原審未請有關單位及證人說明：(1)有關台中市都市計劃課主辦說明；(2)地上權
      ：權利人許幸說明八十一年情形；(3)該地已經都市計劃完畢，一○八五是商業
      地。
    (六)被上訴人主張一○八五地號為公用地役權之答辯，上訴人否認，因系爭地並無
      既成道路之存在。
    (七)依台中市府工務局九十一年七月八日函：主旨有關台端（上訴人）詢問有關南
      區○○○段一○八五地號都市計劃事情復如說明：說明二，依貴管地籍圖標示
      範圍，經查該道路係為六十四年四月三十日公告之六米都市○○道路。上項事
      實證明，王世勛夫婦及村民勾串，市府養護課課長偽造「既成道路」將一○八
      五地號土地擅舖柏油佔用，供人停車、行走，是無理由違法行為，依法應將地
      面柏油路面拆除，並將土地交返所有權人乙○○。
    (八)依內政部六十六年八月二十四日台內營字第七四四九六八號函：「該現有道路
      土地須已辦理地役權設定登記，始有依民法第八百五十九條規定辦理之必要，
      若僅事實上供公眾通行之用，而未經地役權設定登記者，尚難認為其地役權為
      存在，似不生宣告消滅問題」。再依內政部七十三年五月二十日台內營字第二
      二六○四七號說明(2)：按地役權取得原因為基於法律行為者，如為廢止，應依
      其法律規定程序為之；為基於法律行為以外之事實者，其形成之原因既不存在
      ，地役權即當然消滅。另台中市政府提供航照圖為七十四年拍攝比例尺五千分
      之一及五十九年拍攝測製比例尺三千分之一。本圖加蓋「本圖僅供參考用，實
      施時仍以原核定公佈圖為準」。故上開航照證明不可供證，仍應以地籍圖為準
      。
三、證據：除援用第一審所提證據外，補提出土地登記謄本（南區○○○段一○八五
    地號）一件、台中市都市計劃土地使用分區（或公共設施用地）證明書影本一件
    、土地登記謄本三十一件、地籍圖謄本影本一件、土地登記申請書影本（含地上
    權設定契約書影本、台灣省台中市政府工務區簡便行文表影本、規費收據影本、
    身分證影本、印鑑證明影本）一件、建物登記謄本五件、土地登記謄本（舊式）
    影本一件為證，並聲請訊問證人陳滄海、陳逸真，及聲請本院會同地政人員現場
    勘驗及測量。
乙、被上訴人方面：
一、聲明：求為判決：(一)駁回上訴。(二)第二審裁判費均由上訴人負擔。(三)如受不利益
    之判決，願供擔保請求免為假執行。
二、陳述：除與原判決記載相同者，茲引用之外，補稱：
    (一)依下列諸判決前例，足以說明上訴人提起本訴并無理由：
    (1)政府整修既成道路係行使公權力，地主不得請求回復（六十九年台上字第二五
      五○號）。
    (2)都市計劃內之既成道路，具有公用地役關係，其所有人不得違反供公眾通行目
      的（七十年台上字第一七一三號）。
    (3)既成道路係供公眾通行，政府并未占有，自無請求政府返還之餘地（七十七年
      台上字第一三七三號）。
    (4)既成道路有公用地役關係存在，政府為利於公眾通行，整理環境得對之為必要
      之改善及維護，無侵害所有權可言；故政府在既成路側整建排水溝，所有人不
      得異議（八十五年台上字第七七○號）。
    (5)既成道路雖為私人所有，應認具有公用地役關係，惟其本質乃公法關係，故當
      事人不得本於公用地役關係，以民訴程序請求排除所有人妨害通行之行為（八
      十六年台上字第二六二二號）。
    (二)上訴人於上訴狀中所指，或屬無理由，或屬不實，茲辯駁如下：
    (1)系爭半平厝段第一○八五號土地為商業區內之土地，此被上訴人不否認，但商
      業區內之土地，并非不容許既成道路地之存在。是則，上訴人以一○八五地號
      土地係商業區用地，主張不能當既成道路，應無理由。系爭一○八五地號土地
      上之柏油路面，早在三十年前既已存在，而非如上訴人所指係於八十一年間始
      舖設。此業經被上訴人提出當地三十六名住戶共同出具之證明書為證（上訴人
      對該證明書并不爭執），并經證人曾素貞、賴松森在原審供證明確，更為原審
      所認定，上訴人故意錯置舖設柏油之時間，自不可採信。
    (2)查崇倫街之土地尚未徵收，故未開闢，將來開闢時，自會依規定之樁位及依計
      劃之寬度（六米）舖設，惟開闢前，仍應維持既成道路之暢通，以維公眾之通
      行。易言之，系爭既成道路并不因有計劃道路（崇倫街）即當然消減。
    (3)既成道路之存在，并不受土地分區使用或地目非道及設定地上權之影響。
    (4)上訴人所指地上權人許邱幸於八十一年十一月廿五日申請地上權設定後，即在
      系爭一○八五地號上種菜，足見當時并非當道路使用云云。惟被上訴人否認之
      ，并請函林務局派員帶八十一年間航測圖到庭說明，即可清楚。
三、證據：除援用第一審所提證據外，補提出證明書一件、戶籍謄本二件、照片二張
    、航照圖一件為證，並聲請訊問證人賴松森、曾素貞。
      理      由
一、被上訴人之法定代理人於訴訟審理中因市長定期選舉，由「張溫鷹」變更為「丙
    ○○」，且由現法定代理人丙○○聲明承受訴訟，於法尚無不合，應予准許，核
    先敘明。
二、本件上訴人主張：系爭土地為上訴人所有，不料被上訴人在開闢同段一○八五─
    一地號土地為巷道時，竟未經上訴人同意，擅自在上訴人所有如附圖所示（Ａ）
    部分、面積○．○一二九公頃之土地上舖設柏油路面，作為巷道供通行使用，上
    訴人自得依民法第七百六十七條之規定，請求被上訴人拆除地上柏油路面回復原
    狀，並將土地交還上訴人等語；被上訴人則以：系爭土地如附圖所示（Ａ）部分
    、面積○．○一二九公頃之土地上，舖有柏油路面部分（即崇倫街或舊路名光明
    六巷），是已供二戶以上之不特定人（公眾）通行二十年以上，為既成道路，而
    政府機關改善原有道路舖設柏油係公權力之行使，旨在促進公共利益，並無侵害
    既成道路土地所有權，被上訴人並未占有系爭土地，亦未妨害上訴人所有權之行
    使，應無民法第七百六十七條規定之適用，且既成道路雖為私人所有，應認具有
    公用地役關係，惟其本質乃公法關係，故當事人不得本於公用地役關係，以民訴
    程序請求排除所有人妨害通行之行為等語，資為抗辯。
三、經查：系爭土地為上訴人所有，被上訴人在系爭土地如附圖所示（Ａ）部分、面
    積○．○一二九公頃之土地上，舖有柏油路面部分，該部分現位於崇倫街通往柳
    川西路、三民西路之必經之處，崇倫街上有許多房屋及住戶等事實，業據上訴人
    提出土地登記謄本（南區○○○段一○八五地號）一件、照片二張為證（見原審
    卷第二六至八八、九八頁），並經原審法院及本院會同地政人員現場勘驗、測量
    屬實，並製有勘驗筆錄及複丈成果圖（即本判決附圖）在卷可稽，復為兩造所不
    爭執，自堪信為真實。
四、查如附圖所示（Ａ）部分、面積○．○一二九公頃之土地部分，原係公眾由光明
    六巷通行至市區○道路之用，已供通行數十年之久，其中舖設柏油也已數十年等
    情，業據被上訴人提出上訴人未爭執之由當地三十六名住戶共同出具之證明書一
    件為證（見原審卷第九一頁），證人曾素貞到庭證稱：其在六十七年間即住在系
    爭土地附近，自其結婚後就有行走系爭土地，且當時即有舖設柏油，該土地是經
    眾人通行等語，證人賴松森則到庭證稱：伊是西川里里長，自五十八年起即住在
    附近，離系爭土地約七、八百公尺，在忠明南路及三民西路未拓寬前，系爭土地
    是通行至市區○○○道路，該土地供眾通行及舖設柏油均有數十年之久等語（見
    原審卷第一五六至一五八頁），足見系爭土地如附圖所示（Ａ）部分、面積○．
    ○一二九公頃之土地，確係屬供不特定之大眾通行所必要，其年代已久遠，有被
    上訴人所提上訴人七十四年及八十年拍攝之航照圖所示（見原審卷第一二七頁、
    本院卷第一六六頁）佐證，其他復無證據顯示該土地之所有權人在供通行之初有
    阻止之情事，則系爭土地係屬既成道路無疑；上訴人雖主張前詞，並舉證人陳滄
    海、陳逸真為證，惟查：證人陳滄海到庭證稱系爭土地之使用情形其不知情等語
    （見原審卷第一五六頁），是該證人之證詞尚難採為有利上訴人主張之證據，至
    於證人陳逸真到庭證稱：在八十一年時其曾前往現場查看，但系爭土地確實之位
    置其並不知道，其只有印象現場有一條道路，旁邊有雜草和種菜，最近再去現場
    看，覺路和之前看的不一樣，道路面積有加大，但是往何方向加大則並不清楚，
    只是印象中原來房子（是否和現況相符不確定）邊就是道路等語（見原審卷第一
    八六至一八八頁），亦不足認定系爭土地在八十一年間時非供道路使用而係有雜
    草或種菜之情形，而證人賴松森證稱：當時在系爭土地附近有一違建房屋，後來
    該違建被拆掉，故在違建拆除前後，臨近忠明南路與臨近柳川西路之光明六巷，
    其路寬並不相同等語（見原審卷第一五八頁），參諸上開航照圖，可見前開證人
    陳逸真在八十一年間前往系爭現場所看到之道路，應即為系爭土地無誤，從而，
    該證人陳逸真之證詞，自亦不足採為上訴人有利認定之依據，上訴人主張系爭土
    地非既成道路，在八十一年間猶是雜草及菜園云云，應非事實，自無可採，又上
    訴人另稱：台中市政府提供航照圖為七十四年拍攝比例尺五千分之一及五十九年
    拍攝測製比例尺三千分之一。本圖加蓋「本圖僅供參考用，實施時仍以原核定公
    佈圖為準」。故上開航照證明不可供證，仍應以地籍圖為準云云，查上訴人既對
    航照圖之真正不爭執（見原審卷第二○九頁），復未說其不可採之理由，其抗辯
    不足採。
五、上訴人另稱：系爭土地為六米路邊之商業地，並經地上權設定登記云云，核與認
    定是否為既成道路無關，且系爭土地為既成道路甚明，已如前述，從而上訴人請
    求有關台中市都市計劃課主辦說明及地上權之權利人許幸到院說明八十一年之情
    形核無必要。
六、次按既成道路經歷之年代久遠而未曾中斷者，成立公用地役關係（司法院大法官
    會議第四○○號解釋），而公共地役關係並非私法上之權利，乃私有土地具有公
    共用物之法律關係，與民法上之地役權之概念有別，並不以登記為成立要件，倘
    私有土地具有公用地役關係存在時，土地所有權人行使權利，應受限制，不得違
    反供公眾通行使用之目的，排除他人之使用；又「公用地役關係之對象，係不特
    定之公眾，且亦不以有供役地與需役地之存在為必要；易言之，既成巷道之通行
    僅屬公用地役關係之反射利益，本屬公法上之一種事實，其本質乃係一公法關係
    ，與私法上地役權之性質不同。而民事訴訟法則係當事人得向法院訴請以判決保
    護其私法之權利，故當事人不得本於公用地役關係，於民事訴訟請求土地所有人
    不得有妨害其通行之行為，而僅得請求地方政府以公權力加以排除；同樣，土地
    所有人不得以主張對土地有公用地役關係者請求地方政府以公權力排除障礙係屬
    不當，而於民事訴訟請求消極確認其本於公用地役關係之通行；此等爭議應循行
    政爭訟等公法程序謀求救濟」（最高法院八十九年年度台上字第二五○○號判決
    參照），本件系爭土地如附圖所示（Ａ）部分、面積○．○一二九公頃之土地，
    既已因供公眾通行而成為既成道路，使該部分土地具有公共用物，而成立公用地
    役關係，且不須經登記即可成立，上訴人對於土地所有權之行使應受限制，自不
    得違反供公眾通行使用之目的。上訴人主張系爭土地並無地役權之記載，故系爭
    土地上確無地役關係云云，尚有誤會。又被上訴人就前開如附圖所示（Ａ）部分
    、面積○．○一二九公頃之土地舖設柏油路面並維護整修，乃基於社會公眾福祉
    ，本於行政機關公權力所為之給付行政行為，符合該公用物供公眾通行使用之目
    的，並無不當，而上訴人對於系爭如附圖所示（Ａ）部分、面積○．○一二九公
    頃之土地所有權，應受限制，不得違反供公眾通行使用之目的，至於上開公用地
    役關係之通行是否應予廢止，進而請求被上訴人拆除地上柏油路面回復原狀，依
    前開說明，應循行政爭訟等公法程序謀求救濟，復如前述，從而上訴人提起本件
    訴訟請求被上訴人拆除地上之柏油路面而將土地交還，於法無據，原審予以駁回
    其訴及其假執行之聲請，並無不合，上訴人請求廢棄原判決並准其請求，為無理
    由，應予駁回。
七、兩造其餘攻擊及防禦方法，經審酌結果，核與本判決之結論均無影響，爰不以一
    一論述，併予敘明。
據上論結：本件上訴為無理由，依民事訴訟法第四百四十九條第一項、第七十八條，
判決如主文。
中      華      民      國    九十二    年      一      月      七      日
~B1民事第二庭審判長法  官  童有德
~B2                法  官  翁芳靜
~B3                法  官  黃永泉
右為正本係照原本作成。
如對本判決上訴，須於收受判決送達後二十日內向本院提出上訴書狀，其未表明上訴
理由者，應於提出上訴後二十日內向本院提出上訴理由書（須按他造人數附具繕本）
，並繳納送達用雙掛號郵票拾份（每份拾肆元）。
上訴時應提出委任律師或具有律師資格之人之委任狀；委任有律師資格者，另應附具
律師及格證書及釋明委任人與受任人有民事訴訟法第四百六十六條之一第一項但書或
第二項（詳附註）所定關係之釋明文書影本。
~B                書記官  林玉惠
中      華      民      國    九十二    年      一      月      八      日
附註：
民事訴訟法第四百六十六條之一（第一項、第二項）
對於第二審判決上訴，上訴人應委任律師為訴訟代理人。但上訴人或其法定代理人具
有律師資格者，不在此限。
上訴人之配偶、三親等內之血親、二親等內之姻親，或上訴人為法人、中央或地方機
關時，其所屬專任人員具有律師資格並經法院認為適當者，亦得為第三審訴訟代理人
。
                                                                        Ｂ


司法院資訊處製作；財團法人民間司法改革基金會備份。
